臺灣高等法院刑事裁定
111年度聲字第3649號
聲  請  人  張琇容


被      告  譚湘棟


上列聲請人因聲請發還扣押物案件（111年度上訴字第1989號）
，本院裁定如下：
    主  文
聲請駁回。
    理  由
一、聲請意旨略以：
  ㈠因被告譚湘棟違反洗錢防制法等案件，經扣押現金在案，而
    依被告於庭訊時供稱其於民國109年8月25日下午2時52分許
    依指示至蘆洲區農會，持趙念蒂之臺北富邦銀行帳戶提款卡
    提領不詳被害人被騙之款項新臺幣（下同）1萬3,000元。且
    聲請人向被告請求民事訴訟損害賠償一案於111年7月25日判
    決被告須賠償，被告亦於庭訊時陳明非其所有及不知為何人
    的物品，故該物並無扣押之必要，爰聲請准予發還聲請人款
    項9,100元及民事訴訟法費用1,000元。又聲請人前曾聲請扣
    押物之發還，並經本院111年度聲字第2744號以當時案件仍
    在審理中為由駁回，然本院111年度上訴字第1989號案件已
    於111年8月31日判決，故聲請人再提起本次聲請准予發還聲
    請人。
　㈡關於該款項究竟是否為聲請人所有，依臺灣新北地方法院110
    年度金訴字第1001號判決內容，被告於109年8月25日下午2
    時52分許依指示至蘆洲區農會，持趙念蒂所有之臺北富邦銀
    行帳戶提款卡提領不詳被害人匯入之款項1萬3,000元。另臺
    灣士林地方檢察署110年度偵字第383號不起訴處分書提及聲
    請人於109年8月25日上午10時51分遭詐騙集團指示匯款9,10
    0元至趙念蒂臺北富邦銀行帳戶，可見趙念蒂所有之臺北富
    邦銀行帳戶提款卡均係由被告提領被害人款項使用，此亦為
    本院111年度上訴字第1989號判決書所確定之事實。因此，
    可認聲請人匯款至趙念蒂所有之臺北富邦銀行帳戶提款卡，
    而前開被害人匯入之款項1萬3,000元，應包含聲請人所遭詐
    騙之款項，故請發還聲請人扣押物款項等語。
二、按可為證據或得沒收之物，得扣押之，刑事訴訟法第133條
    第1項定有明文。又扣押物若無留存之必要者，不待案件終
    結，應以法院之裁定或檢察官命令發還之；其係贓物而無第
    三人主張權利者，應發還被害人；扣押物未經諭知沒收者，
    應即發還。但上訴期間內或上訴中遇有必要情形，得繼續扣
    押之，同法第142條第1項、第317條亦分別定有明文。所謂
    扣押物無留存之必要者，乃指非得沒收或追徵之物，且又無
    留作證據之必要者，始得依上開規定發還。至有無繼續扣押
    必要，應由事實審法院依案件發展、事實調查，予以審酌（
    最高法院109年度台抗字第2021號裁定意旨參照）。又沒收
    物、追徵財產，於裁判確定後一年內，由權利人聲請發還者
    ，或因犯罪而得行使債權請求權之人已取得執行名義者聲請
    給付，除應破毀或廢棄者外，檢察官應發還或給付之；其已
    變價者，應給與變價所得之價金，刑事訴訟法第473條第1項
    定有明文。是因犯罪所得財物倘有應發還被害人者，其應發
    還之對象係指全體被害人而言，並應於判決確定後，由檢察
    官執行之（最高法院110年度台抗字第783號刑事裁定意旨參
    照）。
三、經查，被告因違反洗錢防制法等案件，經臺灣新北地方檢察
    署檢察官以109年度偵字第33374號提起公訴，嗣原審法院於
    111年4月19日判決判處被告犯三人以上共同詐欺取財罪，處
    有期徒刑1年2月，被告不服該刑事判決，提起上訴，由本院
    以111年度上訴字第1989號案件審理，並於111年8月31日判
    決，現因被告不服判決提起第三審上訴中。然依本院111年
    度上訴字第1989號判決所示如附表編號5之扣案現金中之1萬
    3,000元及如編號10所示之扣案現金15萬元，上開款項縱係
    被告與詐欺集團共犯詐欺、洗錢所得贓款，但非共犯本案詐
    欺、洗錢等犯罪所得，故不諭知沒收該16萬3,000元款項，
    本院自無從對上開扣押物為發還之准駁。又該16萬3,000元
    款項，依偵查中卷證非無從查其來源而另案偵查起訴，應於
    另案犯行併予宣告沒收，故前開扣押物仍有另案引為犯罪證
    據之可能，且與該案具有高度之關連性，為日後審理需要及
    保全證據，應認有繼續扣押之必要。再者，本案被害人數眾
    多，被害人除聲請人外，尚有其他多人，本案並未沒收該16
    萬3,000元款項，未經扣案，本無任何款項可供發還。縱有
    扣押款項，是否能全數清償所有被害人亦未可知，且依刑事
    訴訟法第473條規定，被害人應於裁判確定後一年內再向檢
    察官聲請發還。又金錢屬代替物而非特定物，無從逕認特定
    數額之款項直接屬於特定被害人之被害財產，是應由全體被
    害人等比例受償，而無將特定數額款項直接返還特定被害人
    之理。綜上，聲請人本件聲請核無理由，應予駁回。
據上論斷，依刑事訴訟法第220條，裁定如主文。
中　　華　　民　　國　　111 　年　　10　　月　  31  　日
                  刑事第二庭    審判長法　官  遲中慧
                                      法　官  黎惠萍
                                      法　官  邱筱涵
以上正本證明與原本無異。
如不服本裁定，應於收受送達後五日內向本院提出抗告狀。
                                      書記官  莫佳樺
中　　華　　民　　國　　111 　年　　10　　月　　31　　日